臺灣彰化地方法院民事判決
　　　　　　　　　　　　　　　　　　　110年度簡上字第4號
上  訴  人  劉永明  
訴訟代理人  林見軍律師
複代理人    楊小慧  

被上訴人    陳立緯  
訴訟代理人  王博鑫律師
            廖國竣律師
複代理人    王思穎律師
上列當事人間請求確認本票債權不存在事件，上訴人對於中華民
國109年11月17日本院員林簡易庭第一審判決 (109年度員簡字第
294號)提起上訴，本院合議庭於民國111年2月22日辯論終結，判
決如下：
    主  文
上訴駁回。
第二審訴訟費用新臺幣壹萬參仟捌佰柒拾伍元由上訴人負擔。
    事實及理由
一、被上訴人起訴及上訴審補充：
(一)上訴人持有被上訴人簽發如附表所示之本票1紙（下稱系爭
    本票），經鈞院以109年度司票字第1794號民事裁定准予強
    制執行。惟兩造為直接前後手，且上訴人取得系爭本票之原
    因關係並不存在，當時是被上訴人於上訴人處打麻將賭博，
    當積欠之賭金達新臺幣（下同）15萬元，被上訴人即開立本
    票以清償賭債，如本票到期時仍無法清償，即再開立他張本
    票予上訴人，至民國（下同）107年9月5日止共積欠85萬元
    之賭債，因而簽發系爭本票以為清償，但嗣後被上訴人清償
    10萬元，現尚積欠賭債75萬元。而賭博為法令禁止之行為，
    因該行為所生債之關係自無請求權可言，系爭本票既因賭債
    而簽立，依法上訴人並無請求權，故上訴人自不得享有系爭
    本票之票據權利，且不得再持該本票裁定聲請對被上訴人強
    制執行。
(二)系爭本票簽發之原因關係在於兩造間賭債之債務，然賭債仍
    屬脫法行為，自不生債之關係，被上訴人並不因此而取得系
    爭本票票據請求權，是以兩造間就系爭本票債權不存在，至
    臻明確，說明如下：
  ⑴按「票據債務人不得以自己與發票人或執票人之前手間所存
    抗辯之事由對抗執票人；但執票人取得票據出於惡意者，不
    在此限，票據法第13條定有明文。準此，原則僅於票據債務
    人之直接前後手間，始得以原因關係作為拒絕給付票款之抗
    辯，票據債務人不得以自己與發票人或執票人前手所存抗辯
    之事由，對抗執票人。」（最高法院95年度台上字第2862號
    、72年度台上字第1612號判決要旨參照）
  ⑵「賭博為法令禁止之行為，其因該行為所生債之關係原無請
    求權之可言，除有特別情形外，縱使經雙方同意以清償此項
    債務之方法而變更為負擔其他新債務時，亦屬脫法行為不能
    因之而取得請求權。」（最高法院44年台上字第421號判例
    意旨參照）
  ⑶查被上訴人業於上訴人處打麻將賭博有10餘年，每當被上訴
    人於所積欠之賭金達15萬元時，即會開立一本票予上訴人用
    以新債清償先前之賭債，若該本票到期日時仍無法清償，被
    上訴人即會再開立他張本票予上訴人，再為新債清償，是計
    至107年9月5日止，被上訴人已積欠上訴人共85萬元之賭債
    ，並因而簽立系爭本票以為清償。惟被上訴人嗣後有清償10
    萬元，是其積欠之賭債實際數額應為75萬元，並經上訴人確
    認無誤（參原證一）。且由原證一之對話紀錄可證上情，對
    話記錄清楚紀錄被上訴人向上訴人表示：「我在你那麻將捧
    場也十年了沒有嗎？不是不還你，如果我有我會不還你嗎？
    我只是覺得這賭債問題，總該給我時間處理，我並不是現金
    跟你借來用拖著不還」、「我請問你我現在欠你多少」、「
    本票我簽了85萬給你，現在剩75萬，如果沒心還你，怎麼會
    少10萬」等語，且上訴人隨即擷取被上訴人尚欠其多少賭債
    之對話回覆被上訴人，上述之情皆可證兩造確為系爭本票之
    直接前後手關係，且兩造間就係爭本票之原因關係確實為賭
    債，至為灼然。
  ⑷是以，既兩造間賭博契約既已違反民法第71條、第72條之規
    定而無效，被上訴人對上訴人積欠之賭債85萬元依法並無請
    求權，縱使事後經雙方同意以簽立系爭本票擔保而變更為負
    擔系爭本票所生之新債務，均為兩造間賭債所衍生之債務，
    依照前開判例意旨，仍屬脫法行為，自不生債之關係，被上
    訴人並不因此而取得系爭本票票據請求權。是以，兩造間就
    系爭本票債權不存在，至臻明確。
(三)退步言，縱認兩造間就系爭本票之原因關係並非賭債，然被
    上訴人自始未收受上訴人任何款項，上訴人取得被上訴人所
    簽發之本票之原因關係並不存在，說明如下：
  ⑴按「發票人提出其基礎原因關係不存在之對人抗辯，執票人
    自應就該基礎原因關係存在之積極事實，負舉證責任。」（
    最高法院81年度台上字第879號、87年度台上字第1601號、9
    6年度台簡上字第23號判決要旨參照）。
  ⑵參本票未載受款人者，以執票人為受款人，為票據法第120條
    第3項明文規定，且參票據採形式外觀原則，票據上權利義
    務關係悉以票據上之記載為據。查系爭本票無載明受款人、
    未有任何背書形式，亦無任何系爭本票經轉讓之外觀，上訴
    人為持有系爭本票之人，依前述票據法之規定及票據外觀原
    則，上訴人自為系爭本票之受款人。
  ⑶經查，被上訴人與上訴人自始並無任何借貸關係之往來，且
    事實上被上訴人確實係依上訴人指示簽發未載明受款人之系
    爭本票，然被上訴人簽發並交付系爭本票予上訴人後，上訴
    人並未交付被上訴人任何款項，上訴人對被上訴人並無任何
    債權存在。上訴人取得被上訴人所簽發之本票之原因關係並
    不存在，然上訴人反持系爭本票向鈞院聲請本票裁定，並經
    鈞院核發109年度司票字第1794號民事裁定，實有違誤，上
    訴人自不得對被上訴人主張系爭本票之票據權利。
(四)上訴人主張其係代被上訴人償還其與第三人之借款，因而取
    得系爭本票云云，自應就其主張事實負舉證責任，說明如下
    ：
  ⑴查上訴人主張兩造非直接前後手之關係，並以票據無因性云
    云進行答辯。惟按「當事人主張有利於己之事實者，就其事
    實有舉證之責。」為民事訴訟法第277條本文明文規定，就
    上訴人主張兩造非直接前後手關係，並主張其係代被上訴人
    償還其與第三人之借款，則應由主張有利事實之被上訴人負
    舉證責任。然上訴人並未提出任何證據足證被上訴人與第三
    人間有何借款之事實，或有任何金流之證明，是以上訴人空
    言指稱其係代被上訴人償還其與第三人之借款，因而處取得
    系爭本票，顯不足信。
  ⑵復查，就上訴人所提之證據（上訴人與被上訴人對話截圖第2
    頁），上訴人向被上訴人（阿強＠埤頭11號）表示「跳票今
    天入5萬元，尚欠10萬元」、「票已還你了」等語，僅能知
    悉被上訴人對於上訴人有其他欠款，且因被上訴人還款而上
    訴人將其他票還給被上訴人。又上訴人所提之證據（上訴人
    與被上訴人對話截圖其他部分），亦僅係上訴人向被上訴人
    表示不要拖延被上訴人對上訴人的還款，而上訴人自己需要
    有金錢去還給第三人無牙妻子，上訴人與無牙妻子間有何金
    錢關係的往來，與被上訴人並無任何關係。且對話紀錄中上
    訴人亦沒有表示，其係要代替被上訴人還款給無牙妻子，因
    此被上訴人稱其係代被上訴人償還其與第三人（無牙妻子）
    之借款云云，顯為臨訟之詞，不足為信。
  ⑶再查，就上訴人所提之證據（上訴人與被上訴人對話截圖第4
    頁），雖然上訴人向被上訴人（阿強＠埤頭11號）表示「這
    張是之前我簽給他的票」、「你自己看」、「為了拿你的跳
    票」，然被上訴人與第三人楊靜怡（無涯妻子）並無任何金
    錢上的往來，因此對於被上訴人所稱表示質疑，故隨即致電
    詢問（由上訴人之對話紀錄截圖可證）。且就上開對話紀錄
    截圖，被上訴人對於上訴人所稱之事，被上訴人並未有任何
    允諾或表示有任何明確回應。再者，該對話亦無時間日期，
    僅擷取片段，嚴重懷疑係為了本件訴訟而特別傳訊，以達斷
    章取義、混淆事實之目的。
  ⑷末查，就上訴人所提之證據（上訴人與無牙＠妻子對話截圖）
    ，從頭到尾都只有上訴人向無牙＠妻子表示已入款多少，上
    訴人本票尚欠無牙＠妻子多少錢，自始至終從未提及被上訴
    人。不論係上訴人所主張的「被上訴人與無牙妻子有消費借
    貸等原因關係」或是「上訴人係代被上訴人償還其向無牙妻
    子的賭債或是借款」，從頭到尾隻字未提。顯見，上訴人主
    張所稱皆為臨訟編撰。而上訴人簽給楊靜怡（無涯妻子）的
    本票金額為75萬元，然被上訴人簽給上訴人的系爭本票金額
    為85萬元，僅係因曾經已給付10萬元賭債給被上訴人，故而
    尚欠被上訴人75萬元賭債，惟不能僅剛好因兩者數額相同，
    即隨意拼湊，將其認定為同一筆債權。
  ⑸尤有甚者，上訴人簽給楊靜怡（無涯妻子）的本票簽發日期
    為「107年7月15日」、金額「75萬元」，被上訴人簽發給上
    訴人的本票發票日為「107年9月5日」、金額「85萬元」。
    若上訴人係為代被上訴人轉交或代償被上訴人與楊靜怡（無
    涯妻子）的賭債或借款，被上訴人怎可能會是在事後簽發85
    萬元的本票給上訴人，而非75萬元。因此，更可證被上訴人
    所言為真。反之被上訴人為了取得賭債，拼湊事實，顛倒是
    非。懇請鈞院明察。
  ⑹綜上，上訴人主張其係代被上訴人償還其與第三人之借款，
    因而取得系爭本票云云，自不足採，至臻明確。
(五)退萬步言，縱使上訴人確實係代被上訴人償還其與第三人之
    借款（假設語），然該代償行為係屬不適法無因管理，上訴
    人亦不得向被上訴人請求償還，是以，上訴人之主張自不可
    採，說明如下：
  ⑴「按未受委任，並無義務，而為他人管理事務者，其管理應
    依本人明示或可得推知之意思，以有利於本人之方法為之。
    」、「管理事務，利於本人，並不違反本人明示或可得推知
    之意思者，管理人為本人支出必要或有益之費用，或負擔債
    務，或受損害時，得請求本人償還其費用及自支出時起之利
    息，或清償其所負擔之債務，或賠償其損害。第一百七十四
    條第二項規定之情形，管理人管理事務，雖違反本人之意思
    ，仍有前項之請求權。」、「管理事務不合於前條之規定時
    ，本人仍得享有因管理所得之利益，而本人所負前條第一項
    對於管理人之義務，以其所得之利益為限。」民法第172條
    、第176條、第177條第1項分別定有明文。而民法第177條第
    1項所謂「不適法無因管理」，係指管理人主觀上係為本人
    之利益加以管理，然在客觀上係以不利於本人的方法或違反
    本人明示或可得推知的意思而管理他人的事務。
  ⑵經查，縱使被上訴人與第三人無涯妻子有任何賭債欠款關係
    （假設語），被上訴人自始至終未委請上訴人代償，因此上
    訴人自行代被上訴人償還賭債或欠款，即屬無因管理。又因
    被上訴人積欠的是賭債（參原證一），而前開參照最高法院
    四十四年台上字第四二一號判例意旨，賭博為法令禁止之行
    為，其因該行為所生債之關係自無請求權之可言，因此上訴
    人之行為在客觀上係不利於本人（被上訴人）係屬「不適法
    無因管理」，上訴人亦不得向被上訴人有任何請求或主張。
二、上訴人除爰引第一審之陳述外，另補稱： 　　
（一）查本件上訴人曾提出line的對話紀錄，對話之人有上訴人
      劉永明、被上訴人(名稱阿強@埤頭11號)、訴外人(無牙@
      妻子)。詳閱該line的對話紀錄可見，在2018年(107年)7
      月3日，上訴人發了個訊息給被上訴人(名稱阿強@埤頭11
      號)說到：「你的跳票回來了」、「你5日先拿5萬，給我
      」，被上訴人(名稱阿強@埤頭11號)回說：「好」。所以
      從這段話就可以看出，被上訴人(名稱阿強@埤頭11號)是
      開支票向金主借款，因為跳票，加上又是上訴人居間牽線
      被上訴人與金主間的借款事宜，所以金主才要求上訴人負
      責處理，也因為如此，上訴人這才出面去金主處將被上訴
      人的跳票取回，所以才有了「你的跳票回來了」的傳訊。
      故而，若兩造是直接借錢的前後手，衡諸常情根本就不會
      有這樣的對話產生。接著雙方更產生上訴人：「跳票今天
      入5萬元尚欠10萬、票已還你」、被上訴人(名稱阿強@埤
      頭11號)回以：「了解」的對話。
（二）時間來到2018年(107年)7月11日之後，再產生上訴人上傳
      ：「乙張本票相片(該相片票額為75萬元、發票人劉永明
      、發票日期107年7月15日)」、「這張是之前我簽給他的
      本票、你自己看、為了拿你的跳票」的對話。而也因為當
      初被上訴人是透過上訴人認識貸放款的金主，如今跳票了
      ，貸放款的金主自然是要上訴人負責處理，迫不得已，上
      訴人只好出面處理，最後就變成，被上訴人要對上訴人負
      責；上訴人要對貸放款的金主負責。這也才演變成後來上
      訴人開75萬元票據給貸放款的金主作為還款的擔保；續以
      ，上訴人幫償還到一定金額時，貸放款的金主才另將其手
      中持有先前被上訴人為借款所開立面額85萬元本票、發票
      日為107年9月5日的遠期本票，再轉讓交付給上訴人。
（三）本件系爭本票根本與被上訴人口中所稱的賭債毫無干係，
      不容張冠李戴，移花接木。那是對應第三點所講的事實過
      程而來的結果，這從時間點來看就可窺出端倪。上面提到
      ，2018年(107年)7月3日產生了被上訴人支票跳票，上訴
      人去幫他領回。後來貸放款的金主要上訴人負責，所以才
      會產生卷內所示另由上訴人於107年7月15日簽發、票額75
      萬元做為還款給貸放款金主的擔保。續以，上訴人從107
      年8月6日到108年10月6日就按約定，每期還款5萬元給待
      貸放款的金主，這從訴外人(無牙@妻子)與上訴人的對話
      就可看到清償的紀錄。
（四）故最終借款債務畢竟是要由實際借款人被上訴人負責，所
      以上訴人拿到被上訴人為借款所開立面額85萬元本票、發
      票日為107年9月5日的本票後，才向被上訴人主張系爭票
      據權利。系爭本票發票日是107年9月5日，但被上訴人在
      一審所提出的line的對話是在0000(000年)年6月6日前後
      才發生，這中間已時隔近1年之久，該對話也沒有前文，
      更沒有後語，所以怎可用被上訴人擷取的片段對話就說這
      是出於賭債而來的票據。
（五）上訴人前所庭呈上訴人劉永明、被上訴人（名稱阿強@埤
      頭11號）、訴外人（無牙@妻子）line的對話記錄。其中
      之一line對話記錄『上訴人：「跳票今天入5萬元尚欠10萬
      、票已還你」、被上訴人(名稱阿強@埤頭11號)回以：「
      了解」的對話』。再對照上訴人在110年11月30日庭呈上訴
      理由書狀中，即明白提到『上訴人幫償還到一定金額時貸
      放款的金主，才另將其手中持有先前被上訴人為借款所開
      立面額85萬元本票、發票日為107年9月5日的遠期本票，
      再轉讓交付給上訴人』，也就是說，上訴人與被上訴人間
      並非直接前後手關係，且被上訴人也同意上訴人代償，不
      然不會出現如上的對話內容。  
（六）再按，票據法第13條規定，票據債務人，不得以自己與發
      票人或執票人之前手間所存抗辯之事由，對抗執票人。但
      執票人取得票據出於惡意者，不在此限。故除執票人取得
      票據係出於惡意者外，票據債務人不得以自己與執票人前
      手所存抗辯之事由，對抗執票人，亦即票據債務人與執票
      人間須非直接前後手，該債務人始可為執票人惡意取得之
      抗辯。至若票據債務人以其自己與執票人間所存抗辯之事
      由資為對抗，依同條本文之反面解釋，固非法所不許，惟
      此須票據債務人與執票人間為票據直接授受者，始有其適
      用。（最高法院108年度台上字第2621號判決參照）。依
      前揭判決所揭意旨及前述雙方line對話記錄內容來看，上
      訴人與被上訴人間既非直接前後手關係，被上訴人自不得
      以其自己與第三人間所存借款事實或資金流等事由為抗辯
      ，對於票據原因關係，上訴人更不負證明責任。
三、原審斟酌兩造主張及調查證據之結果，判決確認上訴人持有
    如附表所示之本票，對被上訴人之本票債權不存在。上訴人
    不得持本院109年度司票字第1794號民事裁定對被上訴人聲
    請強制執行。本件上訴聲明求為：⑴原判決廢棄。⑵被上訴人
    在第一審之訴駁回。被上訴人則請求駁回上訴。
四、得心證之理由：　　
（一）按當事人主張有利於己之事實者，就其事實有舉證之責任
      。民事訴訟法第277條前段定有明文。另按在票據上簽名
      者，依票上所載文義負責。票據債務人不得以自己與發票
      人或執票人之前手間所存抗辯之事由對抗執票人。但執票
      人取得票據出於惡意者，不在此限。票據法第5條及第13
      條亦有明文規定。再者，事實為法律關係發生之特別要件
      者，在消極確認之訴，應由被告就其存在負舉證之責任。
      且票據為無因證券，票據債權人就其取得票據之原因，固
      不負證明之責任，惟執票人如主張票據係發票人向其借款
      而簽發交付，而發票人抗辯未收受借款，消費借貸並未成
      立，則就借款已交付之事實，自應由執票人負舉證責任。
      最高法院89年度台上字第85號及98年度台上字第1219號民
      事裁判意旨均可供參照。
（二）經查：
　　⑴本件被上訴人起訴主張兩造為系爭本票之直接前後手等語
      ，雖為上訴人否認，陳稱：係第三人貸放借款予被上訴人
      ，被上訴人因而開立系爭本票予第三人，後被上訴人被上
      訴人支票跳票，貸放款的金主要上訴人負責，上訴人代為
      清償後取得系爭本票等詞，並提出與被上訴人（line帳號
      阿強@埤頭11號）及與訴外人楊靜怡(line帳號無牙@妻子
      即)之line對話紀錄、開立予訴外人楊靜怡之75萬元本票
      影本一紙等件（詳本院卷第97至137頁）為證；惟核上訴
      人於聲請本票裁定時提出之系爭本票影本（見本院109年
      度司票字第1794號卷第5頁），其上並無第三人之背書或
      簽名，難認兩造非直接前後手關係，再觀諸上訴人所提li
      ne對話紀錄部分，亦無法認定兩者有直接關聯，且上訴人
      開立予訴外人楊靜怡之本票金額75萬元與系爭本票之金額
      85萬元亦不相符，均難採為對上訴人有利之證據。故被上
      訴人主張兩造為系爭本票直接前後手關係，應堪認定為真
      。
　　⑵既兩造為系爭本票之直接前後手，被上訴人為原因關係之
      抗辯，揆諸前揭法條及實務見解，應由執票人即上訴人就
      兩造間有基礎原因關係存在一事負舉證責任。惟上訴人雖
      提出前開line對話紀錄及本票影本等件為據，然為被上訴
      人否認，上訴人所提前開證物亦無法證明與系爭本票有何
      關聯，且依上訴人所稱僅係介紹被上訴人向訴外人借款，
      並非借款之保證人，為何需替被上訴人清償債務，實與常
      理不合，況二張本票金額亦不相符，難認有上訴人陳述之
      事實；此外，上訴人復無法提出其他積極證據以實其說，
      其主張系爭本票係因代償借款而取得云云，並不足採。　
（三）從而，上訴人無法證明其取得系爭本票係有原因關係存在
      ，被上訴人主張系爭本票債權不存在，自屬有理。
五、綜上，被上訴人依票據之法律關係，請求確認上訴人持有如
    附表所示之本票，對被上訴人之本票債權不存在。上訴人不
    得持本院109年度司票字第1794號民事裁定對被上訴人聲請
    強制執行，為有理由，應予准許，上訴意旨指摘原判決此部
    分不當，求予廢棄改判，為無理由，應予駁回。　　
六，據上論結，本件上訴為無理由，並依民事訴訟法第436條之1
    第3項、第449條第1項、第78條，判決如主文。
中　　華　　民　　國　　111 　年　　3 　　月　　22　　日
                    民事第四庭審判長法　官　王鏡明
                                    法  官　李言孫　
                                　　法  官　謝仁棠　　
以上正本係照原本作成。
不得上訴。
中　　華　　民　　國　　111 　年　　3 　　月　　22　　日
                                    書記官  陳文新

附表    編號    發票日  票面金額（新臺幣） 票據號碼  1 107年9月5日 850,000 元 691574